【裁判字號】    90,訴,400
【裁判日期】    901128
【裁判案由】    返還不當得利等
【裁判全文】
臺灣臺中地方法院民事判決  九十年度訴字第四○○號
    原      告  乙○○
    被      告  甲○○
右當事人間請求返還不當得利等事件，本院判決如左：
    主      文
被告應將坐落台中縣烏日鄉○○段六三一、六三二、六七二、六七三地號土地上如附
圖所示Ｂ、Ｄ、Ｆ、Ｈ部分土地上之建物（面積各為一百三十二平方公尺、三百三十
六平方公尺、四十五平方公尺、十六平方公尺），即門牌號碼台中縣烏日鄉○○村○
○路六三一巷八九號之房屋拆除，並將上開土地遷讓返還予原告及其他共有人全體。
被告應給付原告新臺幣陸仟玖佰肆拾肆元，及自民國九十年八月十六日起至清償日止
按年息百分之五計算之利息，並自民國九十年七月一日起至返還前項所示土地之日止
，按月給付原告新臺幣壹佰零捌元，及自給付日之翌日起自清償日止按年息百分之五
計算之利息。
原告其餘之訴駁回。
訴訟費用由被告負擔五分之三，餘由原告負擔。
本判決第一項、第二項於原告各以新臺幣伍萬柒仟元、貳仟佰壹拾伍元為被告供擔
保後，得假執行。但被告如於假執行程序實施前，各以新臺幣壹拾柒萬零肆佰拾伍
元、陸仟玖佰肆拾肆元為原告預供擔保，得免假執行。
原告其餘假執行之聲請駁回。
    事      實
甲、原告方面：
一、聲明：
（一）被告應將坐落台中縣烏日鄉○○段六三一、六三二、六七二、六七三地號土地
      中如附圖所示Ｂ、Ｄ、Ｆ、Ｈ部分土地上之建物（面積各為一百三十二平方公
      尺、三百三十六平方公尺、四十五平方公尺、十六平方公尺），即門牌號碼台
      中縣烏日鄉○○村○○路六三一巷八九號之房屋拆除，並將上開土地遷讓返還
      予原告及其他共有人全體。
（二）被告應給付原告新臺幣（下同）四萬六千零八十四元，及自民國九十年七月一
      日起至返還前項所示土地之日止，按月給付原告一百三十五元，並均自更正起
      訴狀繕本送達翌日即九十年八月十六日起自清償日止按年息百分之五計算之利
      息。
（三）願供擔保，請准宣告假執行。
二、陳述：
（一）坐落台中縣烏日鄉○○段六三一、六三二、六七二、六七三地號土地為原告及
      如附表一所示之人所共有，因被告並非共有人，詎在未經全體共有人同意下，
      竟於七十九年間在上開土地上如附圖所示Ｂ、Ｄ、Ｆ、Ｈ部分（下稱系爭土地
      ，面積各為一百三十二平方公尺、三百三十六平方公尺、四十五平方公尺、十
      六平方公尺）搭蓋鐵皮廠房（門牌號碼台中縣烏日鄉○○村○○路六三一巷八
      九號），而無權占用上開土地，經原告屢次催討，均無結果。
（二）依土地法第一百零五條準用土地法第九十七條規定，租用基地建築房屋，租金
      以不超過其土地申報總價額年息百分之十計算，又申報總價額原則上應以原告
      請求調整租金之年度所申報地價總額準，如該年度無申報地價，則以該年度之
      公告現值為準，被告占用面積約共為五二九平方公尺，故原告依前開土地法規
      定，計算被告每年所受利益，於法並無不合。又訴外人即另一共有人林菁菁與
      訴外人盧海亮簽訂之和解書，約定訴外人盧海亮就其占用原告所有系爭土地，
      於拆屋還地前應按月補償原告及其他共有人每月三萬元之損害賠償，顯見系爭
      土地價值不菲，是被告無權占用系爭土地達五二九平方公尺，原告分別依公告
      現值及申報地價計算被告所受不當得利之金額，原告得請求起訴前五年內之損
      害及起訴後得確定之損害額，即被告自八十五年二月一日起至九十年六月三十
      日止應給付原告個人部分為四萬五千一百零六元之不當得利金額，並自九十年
      七月一日起至返還日止，按月賠償相當於租金之損害一百三十五元。
（三）按物之所有人，對於無權占有或侵害其所有物者，得請求返還之；對於妨害其
      所有權者，得請求除去之，民法第七百六十七條定有明文。查共有物出租行為
      乃共有物之管理行為，訴外人即共有人之一林江春鶯未經共有人全體之同意，
      對被告甲○○所為之出租行為，對於他共有人不生效力。被告占用系爭土地，
      自屬無權占有。又原告自八十二年間發現被告占用上開土地之事實後，即不斷
      催告被告拆屋還地，惟被告均置之不理，因被告占用上開土地係屬無法律上之
      原因，且獲得相當租金之利益，原告自得依所有權人之物上請求權、不當得利
      之法律關係，請求如聲明第一、二項所示。
（三）對被告抗辯之陳述：
    1.共有物，除契約另有訂定外，由共有人共同管理之，民法第八百二十條第一項
      定有明文，系爭土地，既為原告與另十七名共有人所分別共有，則共有人之一
      林江秀鶯縱將共有土地之特定部分出租他人使用收益，自屬共有物之管理行為
      ，其未經全體共有人之同意，亦無訂立分管契約，而擅將系爭土地出租予被告
      使用收益，對於他共有人自屬不生效力，故被告辯稱系爭土地係訴外人即土地
      共有人林江秀鶯及其夫於七十九年間出租予被告搭建鐵皮廠房居住使用，並約
      定於烏日鄉公所土地重劃拆除前，應繼續供被告使用等語云云，自屬對於原告
      等之其他共有人不生效力，被告在系爭土地上占用收益，仍屬無權占有，原告
      基於物上請求權訴請排除侵害，返還基地予共有人全體，自屬有據。
    2.訴外人林菁菁與無權占有人盧海亮間並無任何租賃契約存在，其收取訴外人盧
      海亮三十六萬元，乃係因被告委託訴外人游志新將系爭土地出租予訴外人盧海
      亮收取租金，抵償債務，訴外人林菁菁知悉後，要求訴外人盧海亮遷離，而訴
      外人盧海亮知其無權占用系爭土地，惟其因已於該土地上之建物開設海亮企業
      有限公司，一時無法搬離，乃經與共有人代表林菁菁協調，雙方成立和解，約
      定訴外人盧海亮應限期拆屋還地，並補償共有人相當於每月租金三萬元之補償
      費，故上開和解金實為損害賠償之性質，非如被告所稱系爭土地有租賃之事實
      存在，且事實上因被告甲○○同時要求訴外人盧海亮付其租金，故於八十九年
      九月訴外人盧海亮即行搬遷，訴外人林菁菁將未到期之八十九年十月份補償費
      退還訴外人盧海亮，故不能憑訴外人林菁菁收取訴外人盧海亮賠償金之事實，
      即推論被告占用系爭土地有合法正當之權源。
    3.被告早於八十一年間即知林江秀鶯無權出租土地予其使用，被告實已享受十餘
      年來就系爭土地使用收益，卻不付相當於租金之對價利益，被告占用系爭土地
      既無合法正當之權源，其占用收益系爭土地，自屬無法律上之原因，而獲得相
      當於租金之利益，致原告等其他共有人受有不能使用、收益之損害，原告自得
      依不當得利之法則，請求被告返還系爭土地於共有人全體，並請求返還相當於
      租金之損害賠償。原告等自八十二年間發現被告無權占用之事實後，即不斷催
      告被告拆屋還地，但被告均置之不理，非如被告所稱遲至今日方始催告，是其
      惡意無權占用他人土地，復不繳納使用土地之對價，受有相當於租金之利益，
      至為明確。
三、證據：提出訊問筆錄節本、刑事偵查勘驗筆錄及測量圖、和解書、退費盧海亮之
    匯款單（均影本各一件）、土地登記謄本三份、地價謄本三份、公告地價證明書
    五件為證，並聲請本院履勘現場及囑託台中縣大里地政事務所人員至現場測量。
乙、被告方面：
一、聲明：原告之訴及假執行之聲請均駁回，並陳明如受不利之判決，願供擔保請准
    免為假執行。
二、陳述：
（一）共有人按其應有部分，對於共有物之全部，有使用、收益之權，為民法第八百
      一十八條所明定。本件坐落台中縣烏日鄉○○段第六三一、六三二、六七二、
      六七三等地號土地，係原告與訴外人林江秀鶯、林菁菁等人所共有，且林江秀
      鶯權利範圍各為九九分之十、林菁菁權利範圍各為六六分之一。訴外人林江秀
      鶯與其夫林景州於民國七十九年間將系爭土地其應有部份約五二九平方公尺（
      即大里地政事務所土地複丈成果圖Ｂ、Ｄ、Ｆ、Ｈ所示部分）出租給被告搭建
      鐵皮廠房居住使用，並約定除非烏日鄉公所土地重劃拆除，否則應供被告繼續
      使用，業據訴外人林景州於本院檢察署八十六年度偵字第一九三六一號竊佔案
      件八十七年二月七日檢察官偵訊時證述在卷，是被告使用上開土地自有合法之
      正當權源。
（二）本件鐵皮廠房為被告所搭建既屬被告所有，惟訴外人即土地共有人林菁菁竟於
      八十八年十月間將上開廠房租與訴外人盧海亮使用，而收取每月三萬元、十二
      個月共三十六萬元之租金，嗣被告發覺時，訴外人盧海亮已將所有生財器具搬
      入並經營海亮企業有限公司，而訴外人盧海亮事後知該廠房為被告所搭建後，
      即於八十九年九月間搬離，而訴外人林菁菁亦退還訴外人盧海亮一個月之租金
      ，亦可證被告對於上開系爭房地之使用，顯有合法正當之權源，否則原告早已
      訴請拆屋還地，豈有遲至今日之理甚明。
（三）依不當得利之法則，請求返還不當得利，以無法律上之原因而受利益，致他人
      受損害為其要件，被告就上開房地之居住使用既有合法之正當權源，並非無權
      占有，是原告依不當得利之法則，請求被告返還相當於法定租金額之不當得利
      ，顯無理由。
（四）按租用基地建築房屋，其租金以不超過基地申報總價額年息百分之十為限，土
      地法第一百零五條、第九十七條第一項定有明文。經查系爭土地，地處偏遠，
      原告請求以申報地價年息百分之十計算租金，非無探究之餘地。
三、證據：提出台中縣稅捐稽徵處大屯分處簡便行文表影本一件及照片一張為證，並
    請求調閱台灣台中地方法院檢察署八十六年度偵字第一九三六一號偵查卷宗、本
    院八十八年度易字第四八六號、台灣高等法院台中分院八十八年度上易字第二三
    ０七號刑事卷宗。
    理      由
一、按訴狀送達後，原告不得將原訴變更或追加他訴，但擴張或減縮應受判決事項之
    聲明者，不在此限。民事訴訟法第二百五十五條第一項第三款定有明文。經查，
    本件原告起訴時原就五年內相當於租金之不當得利部分請求被告給付五十一萬三
    千五百四十元，於訴訟進行中，減縮聲明為四萬五千一百零六元，依前揭法條所
    示，應予准許，合先敘明。
二、本件原告起訴主張：坐落台中縣烏日鄉○○段六三一、六三二、六七二、六七三
    地號土地為原告及如附表一所示之人所共有，因被告並非共有人，詎在未經全體
    共有人同意下，竟於七十九年間在系爭土地搭蓋鐵皮廠房（門牌號碼台中縣烏日
    鄉○○村○○路六三一巷八九號），而無權占用上開土地，又因系爭土地價值不
    菲，被告無權占用系爭土地達五二九平方公尺，則原告分別依公告現值及申報地
    價計算被告所受相當於租金不當得利之金額，請求起訴前五年內之損害及起訴後
    得確定之損害，即被告自八十五年二月一日起至九十年六月三十日止應給付原告
    個人部分為四萬五千一百零六元之不當得利金額，並自九十年七月一日起至返還
    日止，按月賠償相當於租金之利益一百三十五元。本件因被告無權占用系爭土地
    ，原告自得依所有權人之物上請求權、不當得利之法律關係，請求如聲明第一、
    二項所示等語。
三、被告則以：坐落台中縣烏日鄉○○段第六三一、六三二、六七二、六七三等地號
    土地，係原告與訴外人林江秀鶯、林菁菁等人所分別共有，訴外人林江秀鶯與其
    夫林景州於七十九年間將系爭土地出租被告搭建鐵皮廠房居住使用，並約定除非
    烏日鄉公所土地重劃拆除，否則應供被告繼續使用，是被告使用系爭土地自有合
    法之正當權源。又依不當得利之法則，請求返還不當得利，以無法律上之原因而
    受利益，致他人受損害為其要件，被告就上開房地之居住使用既有合法之正當權
    源，並非無權占有，是原告依不當得利之法則，請求被告返還相當於法定租金額
    之不當得利，顯無理由等語置辯。
四、原告主張坐落台中縣烏日鄉○○段六三一、六三二、六七二、六七三地號土地為
    原告及如附表一所示之人所共有，因被告並非共有人，詎在未經全體共有人同意
    下，竟於七十九年間即在系爭土地搭蓋鐵皮廠房（門牌號碼台中縣烏日鄉○○村
    ○○路六三一巷八九號）使用之事實，業據提出土地登記謄本三份為證，且為被
    告所不爭執，自堪信為真實。則本件所應審究者為被告是否係無權占用系爭土地
    ？是否應給付原告相當於租金之不當得利？經查：
（一）被告雖辯稱伊係向訴外人即上開共有土地之共有人林江秀鶯租用系爭土地搭建
      廠房，故非屬無權占用系爭土地云云。惟按共有物，除契約另有訂定外，由共
      有人共同管理之，民法第八百二十條第一項定有明文，而共有物之出租性質實
      乃共有物之管理行為（最高法院七十一年度台上字第四一九九號、第五一八０
      號、七十五年度台上字第一六六號民事判決參照），是依民法第八百二十條第
      一項規定，共有物之出租，除契約另有訂定外，應由共有人共同為之，否則即
      不生物權法上之效力。本件被告雖係向上開共有土地之共有人林江秀鶯租用系
      爭土地，惟訴外人林江秀鶯僅係上開共有土地之共有人之一，其出租共有土地
      予被告並未經得全體共有人之同意，則依上開法條說明，被告雖係向共有人林
      江秀鶯承租而占用系爭土地，然被告對系爭土地其餘共有人而言，仍屬無權占
      用，是原告主張依物上請求權之法律關係，請求被告遷讓並返還系爭土地，即
      屬有據，而被告上開所辯，即為無理由，不應採信。
（二）再按依不當得利之法則請求返還不當得利，以無法律上之原因而受利益，致他
      人受有損害為其要件，故得請求返還之範圍，應以對方所受之利益為度，非以
      請求人所受之損害為準，而無權占有他人之土地，可能獲得相當於租金之利益
      已為社會通常之觀念（最高法院六十一年台上字第一六九五號判例參照）。本
      件被告自七十九年起即無權占用系爭土地，已如前述，則對土地之所有人而言
      ，自有獲得相當於租金之利益，揆諸前揭說明，則原告依民法一百七十九條規
      定，請求被告給付相當於租金之利益，自屬有據。
五、按無法律上原因而受利益，致他人受損害者，應返還其利益，民法第一百七十九
    條定有明文。依上開所述，被告既未經原告及其他共有人同意而占用其所有建物
    所坐落之系爭土地，則被告因占用系爭土地而受有利益，致原告及其他共有人受
    有損害，原告本於民法第一百七十九條之不當得利返還請求權，請求被告給付相
    當於租金之不當得利，於法有據。至於該不當得利之計算標準，應參酌土地法第
    一百零五條、第九十七條第一項之規定，予以計算較為客觀公允。次按建築房屋
    之基地租金，依土地法第一百零五條準用同法第九十七規定，以不超過該土地申
    報價額年息百分之十為限，而該條所謂土地價額，依土地法施行法二十五條規定
    ，係指法定地價而言，又法定地價，依土地法第一百四十八條規定，係指土地所
    有權人依土地法所申報之地價。在平均地權條例施行區域，當係指土地所有權人
    於地政機關舉辦規定地價或重新規定地價之時，於公告申報地價期間內自行申報
    之地價而言，未於該期間內申報者，則應以公告地價為其申報之地價（參看該條
    例第十六條）。又基地租金之數額，除以基地申報地價為基礎外，尚須斟酌基地
    之位置，工商業繁榮之程度，承租人利用基地之經濟價值及所受利益等項，並與
    鄰地租金相比較，以為決定，並非必達申報總地價年息百分之十最高額（最高法
    院六十八年度台上字第三０七一號判例意旨可資參照）。查系爭土地八十六年度
    及八十九年度之申報地價均為每平方公尺三百零四元，此有地價謄本三份在卷可
    稽，雖該地價謄本就系爭土地於八十七度、八十八年度並無申報地價之紀錄，然
    參酌該地價謄本上所載系爭土地於八十三年七月之申報地價為每平方公尺二百八
    十八元，八十六年七月與八十九年七月所記載之申報地價均為每平方公尺三百零
    四元等情，堪認系爭土地於八十四年度、八十五年度之申報地價應均為每平方公
    尺百二百八十八元；八十七年度、八十八年度之申報地價應均為每平方公尺三百
    零四元，是本件原告逕以八十五年度、八十七年度及八十八年度之公告現值作為
    計算八十四年度、八十五年度、八十七年度及八十八年度所受損害額之基礎，即
    有未洽。次查系爭土地位於台中縣烏日鄉○○村○○路六三一巷八九號，距烏日
    鄉○○路約有五百公尺，面臨路寬六公尺之巷道，附近均是以鐵皮搭建之工廠，
    並無商家，被告所搭建之鐵皮房屋係作為廠房使用等情，業經本院至現場履勘屬
    實，並有勘驗筆錄與複丈成果圖各一份在卷可憑，復有現場照片一張附卷可證，
    又參酌兩造不爭執之訴外人即另一共有人林菁菁與訴外人盧海亮簽訂之和解書，
    約定訴外人盧海亮就其占用原告所有系爭土地，於拆屋還地前應按月補償原告及
    其他共有人每月三萬元之損害賠償等情，則依上開所述，本院認為被告就系爭房
    屋所受相當於租金之利益，按年以土地申報地價額年息百分之八之計算為適當。
    準此，原告得請求被告自八十六年二月一日起至九十年六月三十日止，即包含所
    受最近五年相當於租金之利益共為六千九百四十四元（計算式如附表二）；而自
    九十年七月一日起至返還系爭土地之日止，所受每月相當於租金之不當得利，應
    為每月一百零八元（計算式如附表三）。是以原告於請求上開給付金額之範圍內
    洵屬有據，應予准許，逾此部分之請求，即屬無據，不應准許。
六、從而，原告依物上請求權之法律關係，請求被告應將坐落台中縣烏日鄉○○段六
    三一、六三二、六七二、六七三號土地上分別如附圖所示Ｂ、Ｄ、Ｆ、Ｈ，面積
    各為一三二平方公尺、三三六平方公尺、四五平方公尺及一六平方公尺之地上建
    物即門牌號碼台中縣烏日鄉○○村○○路六三一巷八十九號房屋拆除，將系爭土
    地遷讓返還原告暨其他全體共有人；另依民法第一百七十九條之法律關係，請求
    被告給付包含最近五年相當於租金之利益共計六千九百四十四元，及自更正起訴
    狀之繕本送達翌日即九十年八月十六日起至清償日止按年息百分之五計算之利息
    ，並自九十年七月一日起至返還系爭土地之日止，按月給付原告一百零八元，及
    自給付日之翌日起自清償日止按年息百分之五計算之利息，為有理由，應予准許
    。逾此部分之請求，為無理由，應予駁回。
七、兩告均陳明願供擔保，分別請求宣告假執行或免為假執行，就原告勝部分，經核
    均尚無不合，爰各酌定相當之擔保金額，併准許之。至於原告敗訴部分，其假執
    行之聲請，已因訴之駁回而失所附麗，應併予駁回。
八、本件事證已臻明確，兩造其餘攻擊防禦方法及舉證，核與判決結果不生影響，爰
    不再一一論述，併此敘明。
九、據上論結，本件原告之訴為一部有理由，一部無理由，依民事訴訟法第七十九條
    但書、第三百九十條第二項、第三百九十二條，判決如主文。
中      華      民      國    九十      年      十一    月     二十八   日
                              臺灣臺中地方法院民事第四庭
~B法      官  王世華
右為正本係照原本作成
如對本判決上訴，須於判決送達後廿日內向本院提出上訴狀
中      華      民      國    九十      年      十一    月     二十八   日
~B法院書記官
~FO附表一
┌────────┬────────┬────────┬─────────┐
│共有人          │共有人          │共有人          │共有人            │
├────────┼────────┼────────┼─────────┤
│林明照          │林得溫          │洪林晚潮        │陳林早潮          │
│                │                │                │                  │
├────────┼────────┼────────┼─────────┤
│林旭潮          │林江秀鶯        │林陳翠竹        │林平如            │
│                │                │                │                  │
├────────┼────────┼────────┼─────────┤
│林南祥          │林和姿          │林菁菁          │林其姝            │
│                │                │                │                  │
├────────┼────────┼────────┼─────────┤
│林宗正          │林宗玉          │林右文          │林秋碧            │
│                │                │                │                  │
├────────┼────────┼────────┼─────────┤
│林容如          │                │                │                  │
│                │                │                │                  │
└────────┴────────┴────────┴─────────┘
附表二
一、包括起訴前五年內之損害金即自八十五年二月一日起至九十年六月三十日止之損
    害金計算表：（單位：新台幣，元以下均四捨五入）損害金率：8.00％
    （計算式：每年度之申報地價×系爭土地面積（五二九平方公尺）×百分之八×
    原告應有部分＝原告所得請求之損害金額）
┌──────┬─────┬───────┬─────┬─────────┐
│時間        │年度      │申報地價      │應有部分  │原告得請求損害金額│
├──────┼─────┼───────┼─────┼─────────┤
│八十五年二月│八十四年度│二百八十八元  │九十九分之│五百一十三元      │
│一日至八十五│          │              │十        │                  │
│年六月三十日│          │              │          │                  │
│            │          │              │          │                  │
├──────┼─────┼───────┼─────┼─────────┤
│八十五年七月│八十五年度│二百八十八元  │同右      │一千二百三十一元  │
│一日至八十六│          │              │          │                  │
│六月三十日  │          │              │          │                  │
│            │          │              │          │                  │
│            │          │              │          │                  │
├──────┼─────┼───────┼─────┼─────────┤
│八十六年七月│八十六年度│三百零四元    │同右      │一千三百元        │
│一日至八十七│          │              │          │                  │
│年六月三十日│          │              │          │                  │
│            │          │              │          │                  │
│            │          │              │          │                  │
├──────┼─────┼───────┼─────┼─────────┤
│八十七年七月│八十七年度│三百零四元    │同右      │一千三百元        │
│一日至八十八│          │              │          │                  │
│年六月三十日│          │              │          │                  │
│            │          │              │          │                  │
│            │          │              │          │                  │
├──────┼─────┼───────┼─────┼─────────┤
│八十八年七月│八十八年度│三百零四元    │ 同右     │一千三百元        │
│一日至八十九│          │              │          │                  │
│年六月三十日│          │              │          │                  │
│            │          │              │          │                  │
│            │          │              │          │                  │
├──────┼─────┼───────┼─────┼─────────┤
│八十九年七月│八十九年度│三百零四元    │同右      │一千三百元        │
│一日至九十年│          │              │          │                  │
│六月三十日  │          │              │          │                  │
│            │          │              │          │                  │
│            │          │              │          │                  │
└──────┴─────┴───────┴─────┴─────────┘
上開損害金合計為六千九百四十四元
 附表三
自九十年七月一日起每月相當於租金之不當得利之計算式：
一、計算式：
八十九年度之申報地價×系爭土地面積×百分之八×原告應有部分÷十二＝原告所得
請求之損害金額
二、例示：
304×529×8﹪×10/99÷12＝108


司法院資訊處製作；財團法人民間司法改革基金會備份。
